【裁判字號】    96,重訴,77
【裁判日期】    970229
【裁判案由】    損害賠償
【裁判全文】
臺灣雲林地方法院民事判決              96年度重訴字第77號
原        告  丙  ○
兼訴訟代理人  乙○○
被        告  甲○○
                      樓之3
上列當事人間請求損害賠償事件，原告提起刑事附帶民事訴訟（
96年度交重附民字第13號），由本院刑事庭裁定移送前來，本院
於中華民國97年02月21日言詞辯論終結，判決如下：
    主    文
被告甲○○應給付原告乙○○新臺幣貳拾壹萬柒仟零肆拾元及自
民國九十六年七月十二日起至清償日止，按年息百分之五計算之
利息。
被告甲○○應給付原告丙○新臺幣壹拾肆萬陸仟陸佰壹拾伍元及
自民國九十六年七月十二日起至清償日止，按年息百分之五計算
之利息。
原告其餘之訴均駁回。
訴訟費用由被告負擔百分之五，餘由原告共同負擔。
本判決第一項、第二項得假執行。
原告其餘假執行之聲請均駁回。
    事實及理由
壹、程序方面：
    被告經合法通知，未於言詞辯論期日到場，核無民事訴訟法
    第386 條各款所列情形，爰依原告之聲請，由其一造辯論而
    為判決。
貳、實體方面：
  一、原告之聲明：
    (一)被告應給付原告乙○○新臺幣（下同）3,178,366 元及自
      起訴狀繕本送達翌日起至清償日止，按年息5%計算之利息
      。
    (二)被告應給付原告丙○6,980,000 元及自起訴狀繕本送達翌
      日起至清償日止，按年息5%計算之利息。
    (三)原告願供擔保，請准宣告假執行。
  二、原告起訴主張：被告於民國（下同）96年05月14日上午某
      時許，無照駕駛未懸掛車牌之自小客車，行經雲林縣虎尾
      鎮○○路段芳安38號電桿旁之交岔路口欲左轉時，因未注
      意轉彎車應讓直行車先行，且未注意車前狀況，適被害人
      王裕龍騎乘車號LBV-967 號重型機車行經該處，發生撞擊
      車禍致王裕龍受傷後送醫急救不治死亡。茲因原告乙○○
      、丙○分別為王裕龍之父、母，爰依侵權行為之法律關係
      ，訴請被告賠償給付原告乙○○3,178,366 元（含醫藥費
      用2,416 元、救護車費用1,250 元、喪葬費256,700 元、
      奉入納骨塔費用18,000元、扶養費2,400,000 元、慰撫金
      500,000 元）、原告丙○6,980,000 元（含扶養費6,480,
      000 元、慰撫金500,000 元）等語。
  三、被告則未於言詞辯論期日到場，亦未提出書狀作任何聲明
      及陳述。
  四、法院之判斷：
    (一)按汽車行駛時，駕駛人應注意車前狀況，並隨時採取必要
      之安全措施；汽車行駛至交岔路口，轉彎車應讓直行車先
      行，道路交通安全規則第94條第3 項、第102 條第1 項第
      7 款分別定有明文。查本件原告主張被告於上揭時、地，
      因疏未注意汽車行駛至交岔路口轉彎時，轉彎車應讓直行
      車先行，且應注意車前狀況隨時採取必要安全措施之規定
      ，致與王裕龍所騎乘之機車發生碰撞，王裕龍因而死亡之
      事實，業經本院調取本院96年度交訴字第30號刑事案卷，
      核有交通事故現場圖、調查報告表、現場照片、被告之陳
      述筆錄等證據附卷可稽，且上開交通事故經送請臺灣省嘉
      雲區車輛行車事故鑑定委員會鑑定，認「被告無照駕駛自
      用小客車，行經無號誌交岔路口，未達路口中心處，占用
      來車道搶先左轉不當，為肇事原因。王裕龍駕駛普通重機
      車，無肇事因素」等情，有該委員會96年12月14日嘉雲鑑
      960795字第0965804168號函覆鑑定意見書在卷可佐（見本
      院卷第25頁至第29頁）。又被告因本件車禍肇事，刑事部
      分業經本院刑事庭以其過失致人於死，判處有期徒刑8 月
      在案，亦有本院96年度交訴字第30號刑事判決附卷可參。
      足認被告原應注意行駛至交岔路口轉彎時，轉彎車應讓直
      行車先行，且應注意車前狀況隨時採取必要安全措施，而
      依當時客觀環境，並無不能注意之情事，竟疏未注意上開
      規定，顯有過失。
    (二)次按因故意或過失不法侵害他人之權利者，負損害賠償責
      任。汽車、機車或其他非軌道行駛之動力車輛，在使用中
      加損害於他人者，駕駛人應賠償因此所生之損害。又不法
      侵害他人致死者，對於支出醫療及增加生活上需要之費用
      或殯葬費之人，亦應負損害賠償責任。被害人對於第三人
      負有法定扶養義務者，加害人對於該第三人亦應負損害賠
      償責任。不法侵害他人致死者，被害人之父、母、子、女
      及配偶，雖非財產上之損害，亦得請求賠償相當之金額，
      民法第184 條第1 項前段、第191 條之2 前段、第192 條
      第1 項及第2 項、第194 條，分別定有明文。查本件被告
      既於上揭時、地，轉彎車未讓直行車先行，且未注意車前
      狀況隨時採取必要安全措施，而與被害人王裕龍所騎乘之
      機車發生交通事故，導致被害人王裕龍死亡，負有過失責
      任，已如前述。被告之過失行為，顯與被害人王裕龍之死
      亡間有相當因果關係，係屬不法侵害行為，原告依據侵權
      行為之法律關係，請求被告賠償損害，自屬有據。
    (三)茲就原告請求之損害賠償項目及金額，應否准許，分述如
      下：
      1.殯葬費用部分（含納骨塔費用）：
        原告乙○○主張支出殯葬費用新臺幣（下同）256,700
        元、納骨塔費用18,000元之事實，業據其提出殯葬費用
        收據、惠來公墓營業收入繳款書各1 紙（見96年度交重
        附民字第13號卷第02頁至第03頁）為證，經本院詳閱上
        開殯葬費用收據，其上記載之殯葬支出內容及項目，均
        屬本地喪禮習俗及宗教上之儀式所必須支出者，且支出
        金額亦合乎被害人之身分地位，應屬相當，並無過於鋪
        張或浪費之情事。準此，原告乙○○此部分請求，尚屬
        於法有據，應予准許。
      2.醫療費及救護車費用部分：
        原告乙○○主張支出醫療費2,416 元及救護車費用1,25
        0 元之事實，業據其提出財團法人天主教若瑟醫院醫療
        費用收據2 紙、救護車使用證明表1 紙（見96年度交重
        附民字第13號卷第04頁至第05頁）為證，惟其中證明書
        費共計250 元，並非治療上之支付，尚難認屬醫療所需
        費用，不應准許，其餘之醫療費用2,166 元，均核屬治
        療所必要之醫療支出，是原告乙○○請求醫療費用2,16
        6 元及救護車費用1,250 元，應予准許，逾此部分之請
        求，則屬無據，不應准許。
      3.扶養費用部分：直系血親相互間互負扶養之義務。負扶
        養義務者有數人，而其親等同一時，應各依其經濟能力
        ，分擔義務；受扶養權利者，以不能維持生活而無謀生
        能力者為限，前項無謀生能力之限制，於直系血親尊親
        屬不適用之；又扶養之程度，應按受扶養權利者之需要
        ，與負扶養義務者之經濟能力及身分定之，民法第1114
        條第1 款、第1115條第3 項、第1117條、第1119條，分
        別定有明文。是直系血親尊親屬，如不能以自己財產維
        持生活者，即有受扶養之權利，不以無謀生能力為必要
        。經查：
        (1)原告乙○○係被害人王裕龍之父，除被害人王裕龍外
          ，另育有子女3 名，而原告丙○為其配偶，有戶籍謄
          本登記簿影本1 份附卷可參；依上揭說明，均應與被
          害人王裕龍同負扶養原告乙○○之義務，是對於原告
          乙○○負扶養義務之人既為5 人，且其等之經濟能力
          並無證據足資證明有何差別，自應由其5 人平均負擔
          對於原告乙○○之扶養義務。又原告乙○○並無工作
          乙情，業據其陳明在卷，參以其名下有房屋、土地、
          田賦各一筆（均位於雲林縣虎尾鎮），總額共計1,04
          4,440 元，價值非高，亦非可立即變現，有稅務電子
          閘門財產所得調件明細表1 份（見本院卷第10頁）在
          卷可稽，是尚難認原告乙○○足以維持生活無受扶養
          之必要，故其據以請求被告賠償扶養費用之損害，洵
          屬有據。又原告乙○○係28年07月10日生，於被害人
          王裕龍96年05月14日死亡時，年滿67歲09月，依照94
          年度臺閩地區男性平均餘命表計算，其餘命尚約有15
          年，其主張僅以10年餘命為計算（10年期霍夫曼係數
          為8.00000000），且其主張按96年度臺灣省最低生活
          費用標準平均每人每月9,509 元計算扶養費用，衡諸
          現今臺灣地區之生活水平，在包括食衣住行之日常生
          活費用及其他醫藥等必要費用在內計算時，堪信其請
          求扶養之標準尚屬相當。是原告乙○○請求之扶養費
          用既未超出臺灣地區人民之一般生活水平，其上開請
          求即無不合。則依霍夫曼計算法扣除期前利息後，原
          告乙○○得請求之扶養費損失額為188,924 元【計算
          公式：9,509 ×12×8.00000000（此為應受扶養10年
          之霍夫曼係數）÷5 （受扶養人數）＝188,924 （元
          以下四捨五入）】，從而原告乙○○之請求在此範圍
          內，為有理由，逾此部分之請求，即無理由。
        (2)原告丙○為被害人之母，與原告乙○○相同應由5 人
          平均負擔對於原告丙○之扶養義務。又原告丙○並無
          工作，名下亦無不動產等情，有稅務電子閘門財產所
          得調件明細表1 份（見本院卷第11頁）在卷可稽，原
          告丙○主張其不能維持生活，堪信與實情相符，依上
          開說明，其據以請求被告賠償扶養費用之損害，洵屬
          有據。又原告丙○係45年02月04日生，於被害人王裕
          龍96年05月14日死亡時，年滿51歲03月，依照94年度
          臺閩地區中部地區女性平均餘命表計算，其尚有餘命
          約30年，其主張僅以27年餘命為計算 (27年期霍夫曼
          係數為17.00000000)，其主張按96年度臺灣省最低生
          活費用標準平均每人每月9,509 元計算扶養費用，則
          依霍夫曼計算法扣除期前利息後，原告丙○得請求之
          扶養費損失額為396,615 元【計算公式：9,509 ×12
          ×17.00000000 （此為應受扶養27年之霍夫曼係數）
          ÷5 （受扶養人數）＝396,615 （元以下四捨五入）
          】，從而原告丙○之請求在此範圍內，為有理由，逾
          此部分之請求，即無理由。
      4.精神慰撫金部分：本件被害人王裕龍遭本件車禍致死，
        致原告乙○○、丙○老年喪子，精神上痛苦不言可喻，
        是其等請求被告給付精神慰撫金，自無不合。查原告乙
        ○○、丙○無業，原告乙○○名下之房屋係供自住使用
        及被告名下並無不動產等一切情狀，認原告乙○○、丙
        ○各請求慰撫金50萬元，尚屬適當，應予准許。
      5.準此，原告乙○○所得請求之金額共為967,040 元【即
        殯葬費用274,700 元、醫療費及救護車費用3,416 元、
        扶養費188,924 元、精神慰撫金500,000 元】；原告丙
        ○所得請求之金額共為896,615 元【即扶養費396,615
        元、精神慰撫金500,000元】。
      6.又給付無確定期限者，債務人於債權人得請求給付時，
        經其催告而未為給付，自受催告時起，負遲延責任，其
        經債權人起訴而送達訴狀，或依督促程序送達支付命令
        ，或為其他相類之行為者，與催告有同一之效力，民法
        第229 條第1 、2 項定有明文。又遲延之債務，以支付
        金錢為標的者，債權人得請求依法定利率計算之遲延利
        息，但約定利率較高者，仍從其約定利率，而應付利息
        之債務，其利率未經約定，亦無法律可據者，週年利率
        為百分之5 ，亦為民法第233 條第1 項及第203 條所明
        定。本件原告2 人請求被告應給付之金額，並未定有給
        付之期限，則原告請求自刑事附帶民事訴訟起訴狀繕本
        送達被告之翌日即96年07月12日起至清償日止，按年息
        5%計付遲延利息，自無不合，應併予准許。
    (四)末按保險人依強制汽車責任保險法規定給付之保險金，視
      為被保險人損害賠償金額之一部分；被保險人受賠償請求
      時，得扣除之，強制汽車責任保險法第32條定有明文。查
      原告已領取強制汽車責任保險金1,500,000 元，此業據原
      告乙○○於本院審理中自承在卷（見本院卷第17頁），依
      上開規定，被告應賠償原告之數額自應扣除原告已領取之
      保險金，故原告2 人各扣除75萬元，扣除後原告乙○○得
      請求被告賠償之金額為217,040 元，原告丙○得請求被告
      賠償之金額為146,615 元。
    (五)綜上所述，原告乙○○、丙○等本於侵權行為損害賠償之
      法律關係各請求被告給付217,040 元、146,615 元及均自
      起訴狀繕本送達翌日（即96年07月12日）起至清償日止，
      按年息5%計算之利息部分，均有理由，應予准許。逾此部
      分之請求則均無理由，應予駁回。
    (六)本判決原告勝訴部分，均係所命給付之金額未逾50萬元之
      判決，依民事訴訟法第389 條第1 項第5 款規定，應依職
      權宣告假執行，此部分雖經原告陳明願供擔保請准宣告假
      執行，惟其聲請不過促請法院職權發動，本院無庸就其聲
      請為准駁之裁判，附此敘明。至原告敗訴部分，其假執行
      之聲請均因訴之駁回而失所附麗，應併予駁回。
  五、本件判決之基礎已臻明確，兩造其餘之攻擊防禦方法及舉
      證，核與判決無影響，爰不一一論述，併此敘明。
  六、訴訟費用負擔之依據：民事訴訟第79條、第85條第1 項前
      段。
中    華    民    國    97    年    2     月    29    日
                  民事第一庭    法  官  許佩如
以上正本係照原本作成。
如對本判決上訴，須於判決送達後20日內向本院提出上訴狀。
中    華    民    國    97    年    2     月    29    日
                                書記官  徐基典


司法院資訊處製作；財團法人民間司法改革基金會備份。
